臺灣高等法院臺南分院刑事裁定
109年度毒抗字第598號
抗  告  人
即  被  告  陳金龍


上列抗告人因聲請觀察勒戒案件，不服臺灣雲林地方法院109年
度毒聲字第116號民國109年11月24日裁定（109年度毒偵字第113
0號），提起抗告，本院裁定如下：
    主  文
抗告駁回。
    理  由
一、抗告意旨略以：
　㈠抗告人為警查獲當日移送檢察官複訊時，即坦承施用毒品犯
    行，檢察官於庭訊中未調查抗告人是否適合為附命完成戒癮
    治療的緩起訴處分，即逕向法院聲請觀察、勒戒，其裁量行
    使乃有明顯瑕疵。
　㈡抗告人近年來接連失去雙親，在生活和經濟壓力下才再次施
    用毒品，倘入勒戒處所觀察、勒戒，將失去原本搖搖欲墜的
    經濟來源（並提出109年農民種稻及耕作措施申報書、106年
    度至109年度的各項天然災害現金救助申請表及台灣銀行放
    款借據為證）。
　㈢為此，請求撤銷原審裁定，發回原審法院更為適當之裁定。
二、按犯毒品危害防制條例第10條之罪者，檢察官應聲請法院裁
    定，或少年法院（地方法院少年法庭）應先裁定，令被告或
    少年入勒戒處所觀察、勒戒，其期間不得逾二月，毒品危害
    防制條例第20條第1項定有明文。被告基於施用第二級毒品
    甲基安非他命之犯意，於民國109 年9 月14日上午7 時許，
    在雲林縣元長鄉後湖村產業道路，施用第二級毒品甲基安非
    他命之犯行，業據被告於警詢、偵查中坦承不諱（警卷第1 
    至4 頁，偵卷第37頁），且被告經警採驗之尿液確呈甲基安
    非他命代謝物陽性反應等情，有濫用藥物尿液檢驗報告在卷
    可查，被告確有上開施用第二級毒品犯行，觸犯毒品危害防
    制條例第10條第2 項之施用第二級毒品罪。而被告前因施用
    毒品案件，經法院裁定送觀察、勒戒後，因認有繼續施用毒
    品之傾向，再經臺灣嘉義地方法院以97年度毒聲字第172 號
    裁定送強制戒治，於98年3 月17日停止處分執行出所等情，
    有被告前案紀錄表在卷可稽。被告本次施用第二級毒品犯行
    ，距離上開強制戒治執行完畢釋放日已逾3 年，則檢察官依
    據毒品危害防制條例第20條第1項規定，向原審法院聲請裁
    定送觀察、勒戒，原審法院並據以裁定抗告人應送勒戒處所
    觀察、勒戒，經核並無違法不當之處。
三、抗告人雖以前開情詞提起抗告，然查：
  ㈠97年4月30日修正公布、現行有效之毒品危害防制條例第24條
    第1 項，採行「觀察、勒戒」與「緩起訴之戒癮治療」並行
    之雙軌模式，並無「緩起訴之戒癮治療」應優先於「觀察、
    勒戒」的強制規定，但檢察官適用刑事訴訟法第253條之1第
    1 項及第253條之2對被告為緩起訴處分時，另應「參酌刑法
    第57條所列事項及公共利益之維護」，並「認以緩起訴為適
    當」者，始得為之。可認檢察官應以向法院聲請觀察、勒戒
    為原則，於例外符合上揭緩起訴處分之要件時，始得另為附
    命完成戒癮治療之緩起訴處分。而檢察官是否適用該規定對
    被告為緩起訴處分，自得本於上開規定及立法目的，妥為斟
    酌、裁量，始予決定。被告並非當然享有為附命完成戒癮治
    療之緩起訴處分之權利，被告縱提出該項聲請，亦僅在促請
    檢察官注意得否予以適用，檢察官並不受被告聲請之拘束。
    因此檢察官就此裁量權之行使苟無濫用或不當情形，自不得
    任意指為違法（最高法院103年度台上字第2464號判決意旨
    參照）。且其裁量之結果，如認適於對被告為緩起訴處分者
    ，固須於緩起訴處分中說明其判斷之依據，惟其如認為應向
    法院聲請觀察、勒戒者，此時因係適用原則而非例外，自無
    需贅語交代不適於為緩起訴處分之理由。
　㈡再者，毒品危害防制條例所規定之觀察、勒戒處分，其立法
    意旨在幫助施用毒品者戒除毒癮，該處分之性質非為懲戒行
    為人，而係為消滅行為人再次施用毒品之危險性，目的在戒
    除行為人施用毒品之身癮及心癮措施；觀察、勒戒係導入一
    療程觀念，針對行為人將來之危險所為預防、矯治措施之保
    安處分，以達教化與治療之目的，可謂刑罰之補充制度，從
    而，毒品危害防制條例本身所規定之觀察、勒戒及強制戒治
    等保安處分，雖兼具剝奪自由權利之性質，卻有刑罰不可替
    代之教化治療作用，是對於施毒者有利或不利之認定，端在
    何種程序可以幫助施用毒品之人戒除施用毒品之行為，尚非
    由法院逕行認定緩起訴戒癮治療係對施用毒品者較為有利。
    承上說明，抗告法院原則上應尊重檢察官職權之行使，僅就
    抗告意旨所指事項為有限之低密度審查，除檢察官之判斷有
    違背法令、事實認定有誤或其裁量有重大明顯瑕疵外，尚不
    得任意指為違法。
  ㈢本案檢察官依據前開各項證據，認定抗告人確有施用第二級
    毒品之事實，並斟酌被告驗出甲基安非他命代謝物的確認濃
    度，安非他命類高達3217ng/ml（最低可定量濃度為1500ng/
    ml），甲基安非他命類高達33751ng/ml（最低可定量濃度為
    1500ng/ml），且被告也當場被查獲第二級毒品甲基安非他
    命1包（驗餘淨重0.52公克），審酌刑法第57條所列事項及
    公共利益之維護，而認抗告人不適合為附命完成戒癮治療之
    緩起訴處分，乃依職權裁量選擇向法院聲請將抗告人裁定送
    觀察、勒戒，其雖未於聲請書內具體敘明抗告人不適於為附
    戒癮治療緩起訴處分之理由，惟揆諸前揭說明，仍難認其裁
    量有何違法或重大明顯失當之處。
  ㈣又本案檢察官於聲請觀察勒戒前，雖未特別告知抗告人觀察
    、勒戒之法律要件及效果，亦未予抗告人就是否觀察勒戒，
    或以戒癮治療為緩起訴處分條件等事項，於事前表示意見之
    機會，惟本案檢察官已有委託檢察事務官就抗告人上開犯行
    進行訊問，已經給予抗告人陳述意見，給予抗告人陳明是否
    接受觀察勒戒或附命完成戒癮治療的機會，依上說明，仍不
    能逕解為係不利於抗告人而侵害抗告人憲法上所保障之聽審
    權、訴訟權，或違反正當法律程序。從而，抗告意旨請求撤
    銷原裁定，改命抗告人進行戒癮治療，難認有理。
　㈤另抗告人提出上開農作申請書、貸款契約書，主張倘令其進
    入勒戒處所實施觀察、勒戒，將會導致其無法繼續農作，將
    無法繼續繳納向銀行的貸款等語。然查：抗告人抗告主張的
    事實縱使屬實，此種後果，本即抗告人於施用毒品之前所應
    評估、如果犯案被查獲可能會承受的代價，尚不能於犯案後
    ，再以此為理由請求法院勿裁定命其觀察、勒戒。更何況，
    經本院依職權調閱抗告人的全戶戶籍謄本，抗告人家中尚有
    太太或其他家族成員，應尚能為抗告人處理向銀行借款繳息
    的事宜。
四、綜上所述，原審法院依毒品危害防制條例第20條第1項規定
    ，裁定抗告人應送勒戒處所觀察勒戒，經核其認事用法，並
    無不合。抗告意旨以前開情詞指摘原裁定不當，為無理由，
    應予駁回。
五、依刑事訴訟法第412條，裁定如主文。
中　　華　　民　　國　　109 　年　　12　　月　　21　　日
                  刑事第五庭    審判長法　官  黃國永
                                      法　官  翁世容
                                      法　官  蔡川富
以上正本證明與原本無異。
不得再抗告。
　　　　　　　　　　　　　　　　　　　書記官  黃心怡
中　　華　　民　　國　　109 　年　　12　　月　　21　　日